【裁判字號】    99,上易,95
【裁判日期】    990721
【裁判案由】    塗銷所有權移轉登記
【裁判全文】
臺灣高等法院高雄分院民事判決          99年度上易字第95號
上  訴  人  丁○○
            乙○○
前列二人共同
訴訟代理人  吳文豊律師
被上訴人    陽信商業銀行股份有限公司
法定代理人  甲○○
訴訟代理人  丙○○
上列當事人間請求塗銷所有權移轉登記事件，上訴人對於民國99
年2 月22日臺灣高雄地方法院99年度訴字第96號第一審判決提起
上訴，本院於99年7月7日言詞辯論終結，判決如下：
    主  文
上訴駁回。
第二審訴訟費用由上訴人負擔。
    事 實 及 理 由
一、被上訴人主張：伊為上訴人丁○○之債權人，丁○○積欠伊
    如臺灣屏東地方法院90年度執字第15102 號債權憑證所載債
    權額新臺幣（下同）1,800 萬元及利息、違約金（下稱本件
    債務）未清償。詎丁○○為規避執行，於民國93年8 月11日
    ，將其所有之系爭房地與其配偶即乙○○訂立贈與契約，並
    於93年9 月1 日辦畢所有權移轉登記，致伊之債權受有不能
    清償之危險，其等所為已害及伊之債權，伊自得訴請撤銷該
    贈與及移轉登記行為，並請求乙○○塗銷移轉登記。爰依民
    法第244 條第1 項、第4 項規定提起本訴，聲明求為將上訴
    人間就系爭房地所為之贈與及移轉登記行為均予撤銷，及命
    乙○○將系爭房地之所有權移轉登記予以塗銷之判決。
二、上訴人則以：丁○○確有將系爭房地贈與乙○○，惟被上訴
    人本件撤銷權之行使，已逾1 年除斥期間等語，資為抗辯，
    並聲明求為駁回被上訴人之訴。
三、原審為被上訴人勝訴之判決，上訴人不服提起上訴，聲明：
    (一)原判決廢棄。(二)被上訴人在第一審之訴駁回。被上訴人答
    辯聲明：上訴駁回。
四、兩造爭執及不爭執事項：
  (一)不爭執事項：
    1.被上訴人為丁○○之債權人，丁○○尚積欠被上訴人依臺
      灣屏東地方法院90年度執字第15102 號債權憑證所載本件
      債務未清償。
    2.丁○○與乙○○於93年8 月11日就系爭房地為贈與，並於
      93年9 月1 日將系爭房地以夫妻贈與為登記原因，將系爭
      房地移轉登記與乙○○。
    3.丁○○除系爭房地外，已無其他財產足供清償本件債務。
  (二)爭執事項：
    1.被上訴人對上訴人就系爭房地所為債權及物權行為行使撤
      銷權，是否已逾 1 年之除斥期間？
    2.上訴人就系爭房地所為之贈與行為是否有害及被上訴人之
      債權？
五、被上訴人對上訴人就系爭房地所為債權及物權行為行使撤銷
    權，是否已逾 1 年之除斥期間部分：
  (一)按民法第244 條之撤銷權，自債權人知有撤銷原因時起，1
    年間不行使，或自行為時起經過10年而消滅，民法第245 條
    定有明文。
  (二)被上訴人主張其係於98年3 月間知悉丁○○將系爭房地贈與
    及移轉登記予乙○○情事一節，業據提出高雄市前鎮地政事
    務所網路申領異動索引資料及電子郵件為證（原審卷第125
    、126 頁），上訴人則以被上訴人自82年間對丁○○取得支
    付命令時起，即知悉系爭房地登記在丁○○名下，且被上訴
    人曾於90年12月間就本件債務換發債權憑證，另於97年3 月
    間再度聲請強制執行，被上訴人自向國稅局調閱之債務人財
    產目錄暨所得清單即可知悉系爭房地移轉情事，故被上訴人
    之撤銷權已逾1 年除斥期間等語置辯。經查，依被上訴人提
    出之高雄市前鎮地政事務所網路申領異動索引資料及電子郵
    件所載，其列印及傳送時間分別為98年3 月16日、同年4 月
    16日，是被上訴人係於98年3 月16日始知悉丁○○將系爭房
    地贈與及移轉登記予乙○○之情，應堪認定。至上訴人抗辯
    被上訴人97年3 月聲請強制執行時即知悉系爭房地移轉情事
    云云，惟被上訴人於93年9 月1 日系爭房地移轉登記與乙○
    ○後，僅曾於97年3 月7 日就系爭債務聲請強制執行，且於
    96年12月25日申請調閱丁○○之財產歸屬資料清單，該清單
    上顯示丁○○名下無任何不動產等情，有民事強制執行聲請
    狀及財政部臺灣省南區國稅局財產歸屬資料清單在卷可稽，
    則被上訴人尚無從自96年12月25日調閱之財產歸屬資料清單
    上知悉系爭房地移轉情事甚明；上訴人另抗辯：被上訴人既
    於96年12月25日向國稅局調閱上訴人丁○○財產目錄歸屬資
    料清單，被上訴人理應向地政機關聲請閱覽系爭不動產之「
    異動索引」，當可知悉上訴人間就系爭房、地贈與及移轉之
    事實，乃被上訴人竟未為上開之聲請閱覽，有違銀行作業之
    經驗法則，應認被上訴人於96年12月25日業已知悉上訴人間
    之贈與事實云云。惟查上訴人所辯純係推測之詞，尚與上開
    被上訴人於98年3 月16日向地政事務所網路申領異動索引資
    料及電子郵件時始知悉系爭房地移轉之事實不符，是上訴人
    所辯，殊無足採。被上訴人既係於98年3 月16日始知悉系爭
    房地移轉情事，則其於98年8 月3 日提起本件訴訟，其撤銷
    權之行使自未逾1 年之除斥期間。至上訴人雖請求傳訊被上
    訴人委外催收公司之業務人員乙節，惟查被上訴人於96年12
    月25日辦理第一次清查借、保人財產，僅查知全體債務人除
    案外人陳儒益有持分土地外，並無其他財產可供追索，此有
    財政部台灣省南區國稅財產歸屬資料清單附卷可稽（見原審
    卷第113 頁至第118 頁），是故被上訴人於97年3 月7 日僅
    聲請強制執行訴外人陳儒益財產，而執行結果為無實益，有
    強制執行狀影本附卷可據（見原審卷第120 頁），為此被上
    訴人於97年9 月間仍評估執行無實益後始辦理委外催收，足
    證在此期間以前被上訴人均未知悉系爭不動產曾為上訴人丁
    ○○所有，且已無償贈與移轉。又案外人催收公司聯合財信
    管理股份有限公司經受理被上訴人委任催收後，經查找債務
    人財產於98年3 月間發現系爭不動產曾為上訴人丁○○所有
    且已無償贈與上訴人乙○○，旋即告知被上訴人，此有委外
    公司之電子郵件（見原審卷第125 頁）附卷可稽，是被上訴
    人委外催收及被上訴人於98年3 月間經告知後始知系爭不動
    產無償贈與，其事實明確，上訴人聲請傳訊委外催收人員，
    核無必要。上訴人復請求被上訴人提出其內部作業有關之徵
    信及催收部門之工作規則一節，查該工作規則既係被上訴人
    之業務規則，僅係業務作業之規範，核與被上訴人實際知悉
    系爭不動產移轉之事實無必然關係，其聲請自無必要，併予
    敘明。
六、上訴人就系爭房地所為之贈與行為是否有害及被上訴人之債
    權部分？
  (一)按債務人所為之無償行為，有害及債權者，債權人得聲請法
    院撤銷之，民法第244 條第1 項定有明文。又債權人行使撤
    銷權，係對已成立之法律關係加以破壞，其僅為保護債權人
    之手段，並以達保全債務人之責任財產為目的，是債務人處
    分其財產時，責任財產尚足清償者，債權即無不受清償之虞
    。反之，若債務人處分其財產時，其責任財產已有不足清償
    債權者，即應認為有害於債權人之債權。
  (二)經查，丁○○93年間之財產交易及執行業務所得共計1,202,
    909 元，94、95、96、97年間之所得收入分別為507,458 元
    、437,543 元、316,620 元、583,070 元，另有投資2 筆共
    計4,524 元一節，有原審依職權調取之稅務電子閘門財產所
    得調件明細表在卷可稽，而本件債務金額為本金1,800 萬元
    及利息、違約金，已如前述，丁○○之財產確顯有不足清償
    本件債務之情事，則其仍將系爭房地贈與乙○○，減少得用
    以清償本件債務之資產，更加有損被上訴人之債權甚明。是
    被上訴人主張上訴人間就系爭房地所為之移轉行為有害其債
    權，堪予採信，其訴請撤銷上訴人就系爭房地所為之贈與行
    為及移轉登記行為暨回復原狀，洵屬有據。
七、綜上所述，被上訴人之撤銷權尚未逾1 年之除斥期間，且上
    訴人間就系爭房地所為之贈與行為及移轉登記行為均有害於
    被上訴人之債權，從而，被上訴人依民法第244 條第1項 、
    第4 項規定，聲明請求撤銷上訴人間就系爭房地所為之贈與
    及移轉登記行為及及命乙○○將系爭房地之所有權移轉登記
    予以塗銷，為有理由，應予准許。原審為被上訴人勝訴之判
    決，核無不合，上訴意旨仍執陳詞，指摘原判決不當，求予
    廢棄，非有理由，應予駁回。
八、據上論結，本件上訴為無理由，依民事訴訟法第463 條、第
    449 條、第78條、第85條第1 項，判決如主文。
中    華    民    國    99    年    7     月    21    日
                            民事第四庭
                                審判長法官  蔡文貴
                                法      官  黃科瑜
                                法      官  謝靜雯
以上正本證明與原本無異。
本判決不得上訴。
中    華    民    國    99    年    7     月    23    日
                                書  記  官  張寶花

司法院資訊處製作；財團法人民間司法改革基金會備份。
